臺灣臺北地方法院民事判決　　　　　　　　　　　　　九十三年度簡上字第九九號
　　上　訴　人　乙○○
　　訴訟代理人　吳志勇律師
　　　　　　　　張瑄律師
　　複代理人　　吳晨馨律師
　　被上訴人　　交通部台灣鐵路管理局
　　法定代理人　徐達文
　　訴訟代理人　龔維智律師
　　複代理人　　甲○○
當事人間請求遷讓房屋等事件，上訴人對於中華民國九十二年九月二十九日臺灣臺北
地方法院臺北簡易庭九十一年度北簡字第一五九四六號第一審判決提起上訴，本院於
中華民國九十三年四月二十三日言詞辯論終結，判決如下：
    主  文
上訴駁回。
第二審訴訟費用由上訴人負擔。
    事  實
甲、上訴人方面：
壹、聲明：
一、原判決不利於上訴人部分廢棄。
二、右廢棄部分，被上訴人在第一審之訴駁回。
三、上訴人願供擔保，請准免為假執行之宣告。
貳、陳述：除與原判決記載相同者，茲引用之外，補稱：
一、原審判決稱系爭房屋之磚造B部分已附合而成為木造A部分之重要成分，顯有違誤
    ：
（一）本件就系爭B部分，就其建築結構上係屬磚造，較之係爭A部分木造房間堅硬程
      度或使用年限均有過之，而無不及。且其有獨立之門戶，可供出入；功能上可
      供貯藏、烹煮之用，事實上已具有獨立之經濟價值，核其性質，已屬建築物，
      係屬不動產，試問不動產又如何與不動產附合？
（二）更甚者，即便本件有所謂附合之問題，則磚造部分房屋顯然比木造房屋堅硬，
      且系爭B部分內設有浴廁、廚房、地磚等，為系爭木造房屋則無，兩者相較磚
      造建築物之獨立尤高，則何以係磚造部分為木造部分所附合？而非木造房屋為
      磚造房屋所附合？
（三）系爭磚造建物由訴外人林維殿起建原始取得，嗣上訴人再繼承之：民法第八百
      一十一條之規定：「動產因附合而成為不動產之重要成分者，不動產所有人，
　　　取得動產之所有權。」所謂『附合』，核其構成要件，必須是動產與不動產之
　　　附合，而動產成為不動產之重要成分者，始有適用。故不動產無法與不動產附
      之經濟價值，故無民法第八百一十一條之適用。綜上，系爭磚造建物係一獨立
      物，有其獨立所有權，雖未經辦理保存登記，仍不害起建者訴外人林維殿原始
      取得其所有權之事實，嗣後，訴外人林維殿死亡，自應由林維殿之子上訴人繼
      受取得之。職是，被上訴人爰依民法第四百七十條及第七百六十七條之規定，
      訴請上訴人遷讓房屋、返還不當得利自有未洽。
二、被上訴人主張係因職務關係而將係爭房屋借予上訴人之父使用，則被上訴人就借
    貸關係負有舉證責任，若被上訴人不能舉證，則應駁回其請求，然被上訴人於一
    審中僅說明，由於上訴人之父為鐵路局員工，所以系爭房屋即屬員工宿舍云云。
    按為鐵路局員工，無法推定所居房屋即為鐵路的員工宿舍，被上訴人本應就其間
    存有借貸契約。按上訴人自三十五年十月即設藉於系爭房舍內，被上訴人如何能
　　在日據時代，即將該房屋變成宿舍，配置於上訴人。何況，被上訴人所提出之原
　  證一之建物登記謄本，其主要用途欄，竟係空白，更可證明系爭房舍，並非宿舍
    。而被上訴人又無其他證物可茲佐證雙方間成立使用借貸契約，故被上訴人之主
    張顯係無理。
三、被上訴人並與訴外人(上訴人之母)林翁阿梅定有租賃契約，其存續期間為四十年
　　至四十二年，嗣後林翁阿梅死亡，承租人之地位為上訴人所承受。而上訴人亦提
  　出繳交租金之證明書以為證明。可證兩造間至民國四十三年時，尚繼續繳交租金
    ，兩造間既有租賃契約之存在，且被上訴人亦從未有終止租賃契約之意思表示，
    依民法第四百五十一條規定，則雙方已成立不定期租賃，上訴人自有權在土地上
    搭建建築物，被上訴人要求上訴人返還，即屬無理。
四、系爭房屋乃由上訴人之父親林維殿於三十六年從第三人陳夢頂讓而來，並向鐵
    路局承租該基地，並有繳納地租收據等證據存在，此項事實已經台灣高等法院四
    十五年判字第一七六○號判決肯認，按上訴人於三十五年十月一日已
    房屋，何以被上訴人得於八十七年登記為所有權人，登記原因為接管，惟被上訴
    人如何能接管？從何人手中接管？被上訴人既主張民法七百六十七條之所有物返
    還請求權，則就該所有權即負有舉證責任。
五、上訴人亦符合國有財產法第五十二條之二規定之優先承購條件：依國有財產法第
    五十二條之二規定：「非公用財產類之不動產，於三十五年十二月三十一日以前
　　已供建築、居住使用至今者，其直接使用人得於一百零四年一月十三日前，檢具
　  有關文件向財政部國有財產或所屬分支機構申請讓售。」另依辦理國有財產法第
    五十二條之二讓售案件注意事項第三條第一項規定：「得依本條規定讓售之標的
    係指下列各款以外之國有非公有不動產 (一)抵稅不動產。(二)公共設施地。(三
　　)依法不得私有之不動產。(四)原屬宿舍、眷舍性質之不動產。」本件上訴人自
  　三十五年十二月十一日以前即在係爭不動產
    而系爭房屋又非屬上述不得讓售之不動產，則上訴人得申請購買該房屋，經上訴
    人向國有財產查詢，由於系爭房屋登記在被上訴人名下，故該項申購須向被上訴
    人為之。而被上訴人明知上訴人有優先承購權之情形下，反起訴要求上訴人遷讓
    房屋，顯係侵害上訴人優先承購權。
參、證據：除援用第一審所提證據外，補提領收證、收據影本為證。
乙、被上訴人方面：
壹、聲明：上訴駁回。
貳、陳述：除與原判決記載相同者，茲引用之外，補稱：
一、查被上訴人所有之門牌號碼台北市○○○路二十一號房屋 (即中山地政事務所土
    地複丈成果圖所示Ａ部份)，為一木造二層合法登記所有權之建物，上訴人於原
    審現場履勘時自承系爭房屋前面是借用之宿舍，後面是自己所搭建；而系爭建物
    使用情形，原借用部份營業用，後面增建部份作為化妝室、廚房及堆置物品使用
    ，有九十一年四月三十日勘驗筆錄可證。該Ｂ部份增建雖有一門得以出入，但該
    Ｂ部份與被上訴人之木造建物內部相連、相通，其結構體早已與被上訴人房屋密
    切結合，而上訴人所指之獨立門戶，充其量只可謂系爭房屋之側門而已，有履勘
    當日房屋內外照片可證。
二、按建物附加之增添建築，已至非毀損或變更其本質，不能與主建物分離之程度之
    結合，自屬主建物之一部份，由其所有人，取得所有權，最高法院五十四年臺上
    字第二０五五號判決意旨參照，又建築物之借用人就借用之建築物予以擴建，非
　　可認為獨立之物，自有民法附合之適用最高法院七十年臺上字第一二七七號判決
　  意旨供參。本件Ａ部份木造房屋建築在先，磚造Ｂ部份係事後附加增添於Ａ部份
    原建物，其與原房屋之主體結構及出入門戶結合成為一整體，二者內部相連、相
    通，Ｂ部份上訴人既作為原建物之浴廁、廚房使用，與原建物顯有不可分之關係
    ，故成為原建物之重要成分，而無獨立之經濟價值，被上訴人依民法第八百一十
    一條之規定，因附合取得Ｂ部份所有權，於法有據。
三、有關兩造間是否存在借貸關係乙節，本件雙方借貸關係之發生，起源於系爭房屋
    原屬日產，台灣光復後由我國政府接收，隨後交由被上訴人管理，因當時使用系
    爭房屋之林維殿(即上訴人乙○○之父 )為鐵路局之員工，被上訴人便將系爭房
    屋作為宿舍列管，此事實有台灣鐵路管理局財產登記簿可證，並同意由上訴人之
    父繼續使用，雙方因而成立借貸契約；況且上訴人於原審現場履勘時，業已自認
    系爭房屋前面是借用之宿舍，參九十一年四月三十日勘驗筆錄第二頁當事人之主
    張欄 (應係被告主張，筆錄誤載原告主張)，故雙方確實曾有借貸關係之存在，
    至為明確。至於上訴人質疑被上訴人係於八十七年因接管，始登記為所有權人，
    蓋查八十七年間發生接管原因，係因精省後土地、建物之產權由國家接管，於八
    十九年間所有權人由臺灣省變為中華民國，此事實亦有中山地政土地、建物異動
    索引可稽，系爭房地所有權人雖有變更，但被上訴人管理機關之地位自始未變，
    上訴人指稱被上訴人於八十七年取得所有權，純屬誤認。
四、另就本案磚造Ｂ部份，上訴人主張被上訴人與上訴人之母林翁阿梅定有租賃契約
    ，存續期間四十年至四十二年，嗣後林翁阿梅死亡，上訴人至四十三年時，尚繼
    續繳交租金，主張雙方成立不定期限租賃；然姑且不論，上訴人提出繳款人孫萬
    和於四十四年三月二十三日之繳款收據，尚不足以證明即為系爭土地之租金，更
    何況上訴人亦未證明該增建部份，是否為其母於四十年至四十二年承租土地期間
    所建，又縱使為其母所建，依被告自提之土地租賃契約書第八條規定，續租或退
    租須由乙方 (林翁阿梅)於本租約期滿一個月以前向甲方書面申請，乙方違反前
    項規定時租賃關係應於期限屆滿時消滅，甲方得隨時收回租賃物。故本件租約已
    明確約定租期屆滿，承租人林翁阿梅未提出續租書面申請，租賃關係早因租期屆
    滿而消滅，故本件就磚造Ｂ部份，上訴人主張成立不定期限租賃，顯無理由。
五、末查，上訴人主張依國有財產法第五十二條之二規定就本案系爭房屋具有優先承
    購權，惟辦理國有財產法第五十二條之二讓售案件注意事項第三條第一項明文規
    定，得依本條規定讓售之標的係指抵稅不動產、公共設施、依法不得私有之不動
    產及原屬宿舍、眷舍性質之不動產以外之國有非公用不動產，本件系爭房屋既為
    被上訴人列管之宿舍，依前該注意事項規定，自不得為國有財產讓售之標的，上
    訴人主張具有優先承購權，於法不合。
參、證據：除援用第一審所提證據外，補提台灣鐵路管理局財產登記簿影本、中山地
　　　    政土地、建物異動索引二份為證。
    理  由
一、本件被上訴人於原審起訴主張：坐落於臺北市○○區○○段四小段二三五地號土
　　地係屬國有，交由被上訴人管理，該土地上建有如附圖所示Ａ部分面積二五點七
　  一平方公尺之建物即門牌號碼臺北市○○○路二一號之房屋，係屬被上訴人所管
    理之宿舍，因職務關係配住予訴外人林維殿，林維殿與其妻林翁阿梅陸續去世後
    ，系爭房屋由其子林彰藏、乙○○與其親屬繼續占有使用並分別創戶
    六年林彰藏死亡，其妻即林黃金葉繼為戶長，按臺灣鐵路管理局員工宿舍管理須
    知第二十三條第二項之規定，原配住人與配偶均死亡且子女成年時，應於三個月
    內遷出，逾期不遷出者，依法訴訟收回，依前開規定，上訴人已無續住權利，又
    職務配宿舍屬使用借貸性質，借用人死亡依民法第四百七十二條之規定貸與人得
    終止使用借貸契約，故被上訴人以起訴狀繕本向林維殿之繼承人即上訴人乙○○
    為終止使用借貸之意思表示，並依民法第四百七十條及第七百六十七條之規定請
    求上訴人返還系爭Ａ部分房屋及其增建部分如附圖所示Ｂ部分，再被上訴人終止
    借貸關係後上訴人繼續占有使用系爭房屋，係無法律上原因而受利益，致被上訴
    人受損害，被上訴人依據不當得利之法律關係請求上訴人返還相當於租金之利益
    ，請求依土地法第九十七條之規定，以土地及其建築物申報總價年息百分之十計
    算，上訴人應給付被上訴人相當於租金之不當得利（原審以年息百分之五計算不
    當得利，其餘駁回部分已於原審確定）等語，
二、上訴人則以原審判決稱系爭房屋之磚造B部分已附合而成為木造A部分之重要成分
    ，顯有違誤：本件就系爭B部分，就其建築結構上係屬磚造，較之係爭A部分木造
　　房間堅硬程度或使用年限均有過之，而無不及。且其有獨立之門戶，可供出入；
  　功能上可供貯藏、烹煮之用，事實上已具有獨立之經濟價值，核其性質，已屬建
    築物，係屬不動產。故無民法第八百一十一條之適用。被上訴人主張係因職務關
　　係而將係爭房屋借予上訴人之父使用，則被上訴人就借貸關係負有舉證責任，若
  　被上訴人不能舉證，則應駁回其請求，被上訴人並與訴外人 (上訴人之母)林翁
　　阿梅定有租賃契約，其存續期間為四十年至四十二年，嗣後林翁阿梅死亡，承租
　  人之地位為上訴人所承受。且被上訴人亦從未有終止租賃契約之意思表示，依民
    法第四百五十一條規定，則雙方已成立不定期租賃，上訴人自有權在土地上搭建
    建築物，被上訴人要求上訴人返還，即屬無理。系爭房屋乃由上訴人之父親林維
　　殿於三十六年從第三人陳夢頂讓而來，並向鐵路局承租該基地，並有繳納地租
  　收據等證據存在，此項事實已經台灣高等法院四十五年判字第一七六○號判決肯
    認，被上訴人既主張民法七百六十七條之所有物返還請求權，則就該所有權即負
    有舉證責任。上訴人亦符合國有財產法第五十二條之二規定之優先承購條件。被
    上訴人明知上訴人有優先承購權之情形下，反起訴要求上訴人遷讓房屋，顯係侵
    害上訴人優先承購權云云置辯。
三、查被上訴人主張系爭土地為國有，由上訴人管理，系爭Ａ部分房屋，係屬其所管
    理之宿舍，前經其配住予其職員林維殿，林維殿與其妻林翁阿梅陸續去世後，系
    爭房屋由其子林彰藏、乙○○與其親屬繼續占有使用並分別創戶
    現由林維殿之繼承人即上訴人乙○○及林彰藏之繼承人即林黃金葉、林於儒、林
    汝云、林良瑾繼承並居住使用等情，業據被上訴人提出土地謄本、建物謄本、戶
    管理，系爭房屋現為上訴人乙○○及林彰藏之繼承人即林黃金葉、林於儒、林汝
    云、林良瑾居住使用之事實外，其餘均否認，並為上開之辯詞，故本件爭點在於
    系爭房屋Ａ是否為被上訴人所有？系爭房屋Ｂ與Ａ是何關係？就系爭房屋Ａ，被
    上訴人與上訴人之父林維殿間是否存在借貸契約？上訴人之母林翁阿梅與被上訴
    人間就系爭土地現是否有租賃關係存在？上訴人依國有財產法第五十二條之二規
    定，就系爭房屋是否具有優先承購權？
四、經查系爭房屋Ａ即台北市○○○路二十一號為中華民國所有，管理者為被上訴人
    等情，業據被上訴人提出建物謄本為證，上訴人雖提出
    影本為證，欲證明上訴人之父於三十六年即向訴外人陳夢頂讓並
    上訴人否認私文書領收證影本之真正，且按不動產登記有公示效力，應認系爭房
    屋Ａ為國有，管理者為被上訴人，並依判例實務，准由管理者即被上訴人起訴，
    代為行使權利，故上訴人如否認系爭房屋Ａ所有權歸屬，應由上訴人負舉證責任
    ，惟上訴人並無法舉證證明系爭房屋Ａ非國有，管理者非被上訴人，應認上訴人
    否認系爭房屋非國有及被上訴人所管理，尚屬無據。至登記原因為何為「接管」
    ，登記日期為何為八十九年四月一日部分，被上訴人稱係因精省後土地、建物之
    產權由國家接管，於八十九年間所有權人由臺灣省變為中華民國，並提出系爭建
    物異動索引為憑，故系爭房屋Ａ所有權人雖有變更，但被上訴人管理機關之地位
    自始未變，上訴人指稱被上訴人於八十七年取得所有權，純屬誤解，併此敘明，
    被上訴人仍得本於所有權請求上訴人返還系爭房屋。
五、又查系爭房屋Ａ後有增建如附圖所示Ｂ部分面積十二點七四平方公尺之建物，該
    增建部分係作為化妝室、廚房及放置洗衣機堆置物品使用，且與附圖所示Ａ部分
    內部相通等情，業經原審至現場履勘無訛，並製有勘驗筆錄在卷可按，復有臺北
    市中山地政事務所所繪製土地複丈成果圖一份附卷可稽，應認為真正。按民法第
　　八百十一條規定，動產因附合而為不動產之重要成分者，不動產所有人取得動產
　  所有權。準此，動產附合於不動產後，須已成為不動產之重要成分，始有附合之
    問題。所謂重要成分，係指兩物結合後，非經毀損或變更其物之性質，不能分離
    者而言，且此種結合，並以非暫時性為必要。最高法院八十七年台上字第七二二
    號判決意旨參酌。查如系爭房屋Ａ部份木造房屋建築在先，磚造Ｂ部份係事後增
    建之事實，為兩造所不爭執，又依系爭房屋照片觀之，系爭房屋Ｂ部分與原房屋
    之主體結構及出入門戶結合成為一整體，二者內部復相連、相通，系爭房屋Ｂ部
    份上訴人又作為原建物之浴廁、廚房使用，與原建物顯有不可分之關係，顯非經
    毀損，不能分離，故應為原建物之重要成分，而無獨立之經濟價值，從而被上訴
    人依民法第八百十一條之規定，因附合取得系爭房屋Ｂ部份所有權，自屬有據，
    上訴人至多有請求償金之權利而已，是以上訴人辯稱系爭房屋Ｂ部分為獨立不動
    產，不適用民法附合之規定云云，應不可採。
六、第查被上訴人主張系爭房屋原屬日產，台灣光復後由我國政府接收，隨後交由被
    上訴人管理，因當時使用系爭房屋之林維殿 (即上訴人乙○○之父)為鐵路局之
    員工，被上訴人便將系爭房屋作為宿舍列管等情，固據其提出台灣鐵路管理局財
    產登記簿為證，惟為上訴人所否認真正，然查上訴人於原審現場履勘時，業已自
    認系爭房屋前面是借用之宿舍之事實，此有原審九十一年四月三十日勘驗筆錄第
    二頁當事人之主張欄（應係被告即本件上訴人主張，筆錄誤載原告即本件被上訴
    人主張），可見兩造應確實曾有借貸關係之存在，上訴人辯稱兩造無借貸關係存
    在云云，亦不可採。
七、續查上訴人辯稱就系爭土地兩造間有不定期租賃契約存在部分，固據其提出
    登記申請書、租約、收據為證，惟為上訴人所否認，仍應由上訴人就有不定期租
    賃契約存在負舉證責任，況依上開租約所載之租賃期間，租賃期間為自四十年一
    月一日起至四十二年十二月三十一日止，收據繳款日期均為四十三年及四十四年
    間，且上訴人復未舉證證明上開收據之繳納款項即為系爭土地之租金，即無法舉
    證證明有不定期租賃契約存在，故上訴人所辯，自不足採，上訴人自不得主張有
    權在系爭土地增建系爭房屋Ｂ部分，又系爭房屋Ｂ部分已附合於系爭房屋Ａ部分
    ，已如前述，故被上訴人依民法第七百六十七條之規定請求上訴人返還系爭房屋
    Ａ、Ｂ，即屬有據。
八、再查上訴人主張依國有財產法第五十二條之二規定，其有優先承購權部分，經按
    國有財產法第五十二條之二規定：「非公用財產類之不動產，於三十五年十二月
    三十一日以前已供建築、居住使用至今者，其直接使用人得於一百零四年一月十
    三日前，檢具有關文件向財政部國有財產或所屬分支機構申請讓售。」。另按辦
    理國有財產法第五十二條之二讓售案件注意事項第三條第一項規定：「得依本條
    規定讓售之標的係指下列各款以外之國有非公有不動產 (一)抵稅不動產。(二)
    公共設施地。(三)依法不得私有之不動產。(四)原屬宿舍、眷舍性質之不動產。
    」，查本件系爭房屋既為被上訴人列管之宿舍，依前該注意事項規定，自不得為
    國有財產讓售之標的，上訴人主張具有優先承購權，於法即有未合。
九、綜上所述，本件被上訴人主張上訴人無權占有為可採，上訴人所辯均為無可取。
    從而被上訴人本於民法第四百七十條、第七百六十七條及一百七十九條規定，請
    求上訴人返還系爭房屋及給付不當得利，為有理由，應予准許。又按適用簡易程
    序所為被告敗訴之判決，應依職權宣告假執行，民事訴訟法第三百八十九條第一
    項第三款定有明文。是則原審判命上訴人返還系爭房屋及給付不當得利，並就勝
    訴部分依職權宣告假執行，於法並無不合。上訴意旨指摘原判決不當，求予廢棄
    改判，為無理由，應予駁回其上訴。至上訴人聲明願供擔保，請求免為假執行宣
    告部分，因本件為二審確定事件，自毋庸為免為假執行之宣告，併予敘明。
十、因本案事證已臻明確，兩造其餘主張陳述及所提之證據，均毋庸再予審酌，附此
　　敘明。
十一、據上論結，本件上訴為無理由，依民事訴訟法第四百三十六條之一第三項、第
      四百四十九條第一項、第七十八條，判決如主文。
中　　　華　　　民　　　國　　九十三　　年　　　五　　　月　　　七　　　日
                                      民事第二庭
                                          審判長法官  吳燁山
                                                法官  汪漢卿
                                                法官  黃雯惠
正本係照原本作成。
本判決不得上訴。
中　　　華　　　民　　　國　　九十三　　年　　　五　　　月　　　七　　　日
                                              書記官  林玗倩
